臺灣高雄地方法院刑事判決　　　　　　　　　　　　　九十年度訴字第二九四號
　　公　訴　人　臺灣高雄地方法院檢察署檢察官
　　被　　　告　甲○○
右列被告因違反廢棄物清理法案件，經檢察官提起公訴（九十年度偵字第一四六０九
號），本院判決如左：
    主  文
甲○○未依廢棄物清理法第四十一條第一項規定領有廢棄物清除、處理許可文件，從
事廢棄物清除，處有期徒刑壹年貳月，緩刑參年。
      事    實
一、緣台大工程行負責人丙○○承包高雄縣梓官鄉○○路一○九巷八五號梓官鄉農會
    房舍整修裝潢工程之同時，以新台幣（下同）四萬元之代價委託甲○○清除該整
    修裝潢工程所產生之黃色泡綿之一般事業廢棄物，而甲○○明知其未向高雄縣政
    府環境保護局申請核發廢棄物清除、處理許可文件，不得從事廢棄物貯存、清除
    、處理，竟基於從事廢棄物清除之犯意，於民國（下同）八十九年十一月三日，
    將梓官鄉農會房舍整修裝潢工程所產生之黃色泡綿之一般事業廢棄物收集後運往
    梓官鄉蚵寮國小後方海岸線旁傾倒棄置，而從事廢棄物清除之行為。
二、案經臺灣高雄地方法院檢察署檢察官自動檢舉偵查起訴。
      理    由
一、訊據被告甲○○否認有上開犯行，辯稱：我受丙○○之委託處理上開廢棄物，我
    將廢棄物放在梓官鄉農會房舍旁之路面上，再請梓官鄉公所之垃圾車運送至焚化
    爐傾倒，我並未將廢棄物傾倒在海岸線旁，我也不知道海岸線旁之廢棄物是誰傾
    倒的云云。經查：
  (一)證人即梓官鄉農會總務主任乙○○證稱「梓官鄉農會房舍整修工程是由台大工程
    行負責，我們沒有特別約定廢棄物如何處理，依慣例是由台大工程行全權處理，
    我不知道廢棄物後來是由何人處理，我也沒有看到何人將廢棄物載至蚵寮國小後
    方海岸線旁棄置，案發後我才看到有人請梓官鄉公所之垃圾車將廢棄物載走，我
    不知道是何人請的，我也不知道載至何處，照片所示海岸邊之泡棉確實是梓官鄉
    農會房舍整修之泡棉」等語，證人即台大工程行負責人丙○○證稱「我有承包梓
    官鄉農會房舍整修工程，沒有特別約定廢棄物如何處理，依慣例是由我們負責處
    理，我請被告處理廢棄物，被告說他有申請處理廢棄物之執照，但是否核發下來
    我不知道，我看到被告先把廢棄物堆在房舍外之馬路邊，至於他如何處理我不知
    道，在遭人檢舉後他才分類泡棉與磚塊，再請梓官鄉公所之垃圾車將泡棉載走，
    磚塊則由被告自己處理，我沒有看到何人將泡棉丟在海岸邊，照片所示海岸邊之
    泡棉確實是梓官鄉農會房舍整修之泡棉」等語（均見本院九十一年一月三日審判
    筆錄），而被告亦自承「我沒有處理清除廢棄物之執照，我受丙○○之委託處理
    上開廢棄物，案發後環保局來告發，我才請梓官鄉公所垃圾車清除馬路邊及海岸
    邊之泡棉」等語（見本院九十年十二月十八日訊問筆錄及九十一年一月三日審判
    筆錄）。足證被告確為處理上開廢棄物之唯一一人，又依現場照片所示，棄置在
    該海岸旁之黃色泡綿數量龐大，高雄縣梓官鄉○○路一○九巷八五號梓官鄉農會
    房舍整修工地距梓官鄉蚵寮國小後方海岸線旁亦有一段距離，倘非被告將上開廢
    棄物收集後運往海岸邊傾倒棄置，何人會如此費神地將上開廢棄物運往海岸邊傾
    倒棄置﹖且高雄縣環境保護局開單告發時，被告為何要花錢僱請梓官鄉公所之垃
    圾車清除上開廢棄物﹖準此，足認將上開廢棄物運往海岸邊傾倒棄置者確為被告
    甚為明灼；且環保工作經政府推行多年，被告不能諉為不知，其未依規定領有廢
    棄物清除、處理許可文件，而從事廢棄物清除之工作，亦難謂無違法之認識。
  (二)按所謂「一般廢棄物」係指垃圾、糞尿、動物屍體或其他非事業機構所產生足以
    污染環境衛生之固體或液體廢棄物，而所謂「事業廢棄物」則係指工礦廠場、公
    司行號、醫療院所、及包括由中央主管機關會商中央目的事業主管機關，訂定公
    告認定標準之事業機構，所產生具有毒性、危險性，其濃度或數量足以影響人體
    健康或污染環境之廢棄物之有害事業廢棄物，與有害事業廢棄物以外之一般事業
    廢棄物，此觀之廢棄物清理法第二條，並參酌廢棄物清理法高雄市施行細則第三
    十四條、廢棄物清理法臺北市施行細則第三十七條及廢棄物清理法臺灣省施行細
    則第十九條等規定自明。本件查獲之廢棄物，係屬梓官鄉農會房舍整修裝潢工程
    所產生之黃色泡綿，此有高雄縣環境保護局九十年一月十日九十高縣環四字第四
    八二七五號函及附件事業廢棄物稽查工作紀錄表、照片在卷可稽，足證該批廢棄
    物之來源係事業機構所產生，是本件廢棄物係屬一般事業廢棄物應堪認定。
  (三)按「清除」係指事業廢棄物之收集、運輸行為，此觀事業廢棄物貯存清除處理方
    法及設施標準第二條第二款規定自明。本件被告將梓官鄉農會房舍整修裝潢工程
    所產生之黃色泡綿之一般事業廢棄物收集後運往梓官鄉蚵寮國小後方海岸線旁傾
    倒棄置，自屬廢棄物清理法所規範之「清除」行為亦無疑義。
  (四)此外，復有高雄縣環境保護局九十年一月十日九十高縣環四字第四八二七五號函
    及附件事業廢棄物稽查工作紀錄表、照片，高雄縣環境保護局八十九年十一月二
    十日八九高縣環四字第四０七六二號函及附件事業廢棄物稽查工作紀錄表、台大
    工程行八十九年十二月所開立之第00000000號統一發票、梓官鄉農會八
    十九年十月十二日簽稿、台大工程行八十九年十月十二日估價單、高雄縣梓官鄉
    公所第一二四一號代運一般事業廢棄物繳款書等資料（除照片外均為影本）附卷
    可資佐證。
  (五)綜上所述，本件事證已臻明確，被告所辯顯係事後卸責之詞，尚難採信，其未依
    規定領有廢棄物清除、處理許可文件，而從事一般事業廢棄物清除之犯行洵堪認
    定。
二、按修正前廢棄物清理法第二十條（相當於修正後廢棄物清理法第四十一條）規定
    ，公、民營廢棄物清除、處理機構經營廢棄物之貯存、清除或處理業務，應列明
    專業技術人員與貯存清除、處理之工具、方法、設備及場所，向地方主管機關申
    請核發許可證。但從事有害事業廢棄物之貯存、清除或處理者，地方主管機關應
    先報請中央主管機關核准，始得發給許可證。又未依修正前第二十條規定領有廢
    棄物清除、處理許可證或核備文件，從事廢棄物貯存、清除、處理，或未依廢棄
    物清除、處理許可證或核備文件內容貯存、清除、處理廢棄物者，處一年以上五
    年以下有期徒刑，得併科一百萬元以下罰金，修正前廢棄物清理法第二十二條第
    二項第四款定有明文。該條款適用刑罰之主體是否以公、民營廢棄物清除處理「
    機構」為限？就目的解釋而言，廢棄物清理法立法目的，第一條規定「為有效清
    除、處理廢棄物，改善環境衛生，維護國民健康」，而非屬公、民營廢棄物清除
    、處理機構，未領得許可證即從事廢棄物清除、處理，其對環境衛生危害不亞於
    「公民營廢棄物清除、處理機構」，如僅規範公、民營廢棄物清除、處理機構，
    未將「非公民營廢棄物清除、處理機構（包含個人）列入適用範圍，顯無法落實
    立法目的。就文義解釋而言，修正前廢棄物清理法第二十條所定就得申請核發經
    營廢棄物之貯存、清除或處理業務之申請人固限於公、民營廢棄物清除、處理機
    構，亦即不得以自然人身分向主管機關為上開業務經營許可證之申請，俾便行政
    上之管理及監督，以有效清除、處理廢理物，確保環境衛生，苟任何自然人或法
    人欲經營廢棄物之貯存、清除或處理業務時，自應依該規定，以公民營機構之經
    營型態向地方主管機關申請核發許可證。然修正前廢棄物清理法第二十二條第三
    項第四款就「未依第二十條規定領有廢棄物清除、處理許可證或核備文件，從事
    廢棄物貯存、清除、處理者」，在文義上，則除未領有上開許可證之「公、民營
    廢棄物清除、處理機構」外，當然包括原本即未具申請資格，不可能取得該項許
    可證或核備文件之「非公民營廢棄物清除、處理機構」之自然人。苟任何自然人
    或法人未以公民營機構之經營型態向地方主管機關申請核發許可證，即擅自從事
    廢棄物之貯存、清除或處理等行為，自應依修正前廢棄物清理法第二十二條第二
    項第四款（即修正後廢棄物清理法第四十六條第一項第四款）規定處罰之，此有
    最高法院八十九年台上字第四八一四號判決意旨可資參照。
三、核被告未依規定領有廢棄物清除、處理許可文件，從事廢棄物清除之行為，係違
    反修正後廢棄物清理法第四十一條第一項規定，而犯同法第四十六條第一項第四
款之未依規定領有廢棄物清除、處理許可文件，從事廢棄物清除罪。被告行為後
    ，立法院業於九十年十月四日三讀通過修正廢棄物清理法，將全部條文由三十六
    條擴增為七十七條，於九十年十月二十四日經總統公布施行，於九十年十月二十
    六日生效，修正後之廢棄物清理法將修正前廢棄物清理法第二十二條第二項第四
    款移置第四十六條第一項第四款，比較新舊法結果，刑度相同並無修正（僅科罰
    金刑部分計數單位標準不同），且修正後廢棄物清理法第四十一條第一項增加除
    外規定，亦即從事廢棄物清除、處理業務者，若有修正後廢棄物清理法第四十一
    條第一項但書各款情形之一，則無庸申請許可文件，即可受託清除、處理廢棄物
    業務，是修正後廢棄物清理法第四十六條第一項第四款之適用對象顯較修正前廢
    棄物清理法第二十二條第二項第四款為狹隘，自以修正後廢棄物清理法較有利於
    行為人，依刑法第二條第一項前段規定，本件自應依修正後廢棄物清理法第四十
    六條第一項第四款論處，公訴人認修正前廢棄物清理法較有利於行為人，故依刑
    法第二條第一項前段，應依修正前之廢棄物清理法第二十二條第二項第四款論處
    云云，尚有誤會，併予敘明。審酌被告一時失慮，致罹刑章，其所棄置廢棄物之
    時間尚短，所犯情節及所造成之危害尚非十分重大，該海岸邊所棄置之黃色泡綿
    廢棄物業已清理完竣，有高雄縣環境保護局九十年二月十六日九十高縣環四字第
    ０六二八四號函及附件事業廢棄物稽查工作紀錄表、照片、高雄縣梓官鄉農會九
    十年一月二十九日梓農會字第００三八號函、高雄縣梓官鄉公所第一二四一號代
    運一般事業廢棄物繳款書等資料（除照片外均為影本）在卷可憑，及其犯後態度
    尚稱良好等一切情狀，爰酌情量處如主文所示之刑。又被告素行良好，未曾受有
    期徒刑以上刑之宣告，此有台灣高等法院被告全國前案紀錄表及台灣高雄地方法
    院檢察署刑案資料查註紀錄表附卷可按，其經此偵審程序，應知所警惕，諒無再
    犯之虞，本院因認對其所處之刑以暫不執行為當，爰併予宣告緩刑三年，以勵自
    新。
據上論斷，應依刑事訴訟法第二百九十九條第一項前段，廢棄物清理法第四十六條第
一項第四款，刑法第十一條前段、第二條第一項前段、第七十四條第一款，判決如主
文。
中      華      民      國    九十一    年      一      月    十  七    日
                                      臺灣高雄地方法院刑事第三庭
                                          法  官  孫  啟  強
右正本證明與原本無異。
如不服本判決，應於判決送達後十日內，向本院提出上訴狀。
                                          書記官  盧  雅  婷
中      華      民      國    九十一    年      一      月    十  七    日
附錄本判決論罪科刑之法條：
修正後廢棄物清理法第四十六條
有下列情形之一者，處一年以上五年以下有期徒刑，得併科新臺幣三百萬元以下罰金
：
一、任意棄置有害事業廢棄物。
二、事業負責人或相關人員未依本法規定之方式貯存、清除、處理或再利用廢棄物，
    致污染環境。
三、未徑主管機關許可，提供土地回填、堆置廢棄物。
四、未依第四十一條第一項規定領有廢棄物清除、處理許可文件，從事廢棄物貯存、
    清除、處理，或未依廢棄物清除、處理許可文件內容貯存、清除、處理廢棄物。
五、執行機關之人員委託未取得許可文件之業者，清除、處理一般廢棄物者；或明知
    受託人非法清除、處理而仍委託。
六、公民營廢棄物處理機構負責人或相關人員、或執行機關之人員未處理廢棄物，開
    具虛偽證明。
無許可文件，以經營廢棄物清除、處理為常業者，處三年以上十年以下有期徒刑，得
併科新臺幣九百萬元以下罰金。
